【裁判字號】    91,重上更(一),18
【裁判日期】    920423
【裁判案由】    清償借款
【裁判全文】
台灣高等法院高雄分院民事判決            九十一年度重上更(一)字第一八號
      上  訴  人    彰化商業銀行股份有限公司
      法定代理人    丙○○
      訴訟代理人    吳艾黎律師
      被 上 訴人    壬○○
                    戊○○
                    己  ○
                    甲○○
                    辛○○
                    丁○○○
      兼右一人訴
      訟 代 理人    庚○○
右當事人間請求清償借款事件，上訴人對於中華民國八十八年五月十一日臺灣高雄地
方法院八十八年度重訴字第二○六號第一審判決提起上訴，經最高法院第一次發回更
審，本院判決如左：
    主      文
原判決關於駁回上訴人後開第二項之訴部分，及訴訟費用（未聲明不服部分除外）之
裁判均廢棄。
被上訴人應再連帶給付上訴人新台幣貳仟伍佰玖拾肆萬貳仟捌佰陸拾壹元，及其中新
台幣捌佰萬元部分，自民國八十六年十月五日起至清償日止按年利率百分之九．四計
算之利息，暨自民國八十六年十一月六日起至清償日止，其逾期在六個月以內者，按
上開利率百分之十，其逾期超過六個月者，按上開利率百分之二十計算之違約金；其
中新台幣壹仟肆佰肆拾肆萬貳仟捌佰陸拾壹元部分，自民國八十六年十月二十一日起
至清償日止按年利率百分之九．一五計算之利息，暨自民國八十六年十一月二十二日
起至清償日止，其逾期在六個月以內者，按上開利率百分之十，其逾期超過六個月者
，按上開利率百分之二十計算之違約金；其餘新台幣參佰伍拾萬元部分，自民國八十
六年十一月十日起至清償日止按年利率百分之九．一五計算之利息，暨自民國八十六
年十二月十一日起至清償日止，其逾期在六個月以內者，按上開利率百分之十，其逾
期超過六個月者，按上開利率百分之二十計算之違約金。
第一（未聲明不服部分除外）、二審及發回前第三審訴訟費用均由被上訴人連帶負擔
。
    事實及理由
一、被上訴人甲○○未於言詞辯論期日到場，核無民事訴訟法第三百八十六條各款所
    列之情形，爰依上訴人之聲請，由其一造辯論而為判決。
二、本件上訴人主張：原審共同被告允建營造股份有限公司（以下簡稱允建公司）於
    民國（下同）八十六年九月二十八日邀同被上訴人壬○○、戊○○、己○、甲○
    ○、辛○○、乙○○（原名朱尉慈）、丁○○○、庚○○及原審共同被告高輝煌
    、高淑女、高照程、高蔡秀英、高陳秀丹為連帶保證人，與上訴人簽訂保證書（
    以下簡稱系爭保證書），同意就允建公司對上訴人所負債務（含過去所借尚未清
    償及現在及將來所負之一切債務），在新台幣（下同）八千萬元之範圍內，負連
    帶清償責任。而允建公司分別向上訴人借得之下列四筆款項：（一）於八十六年
    五月五日向上訴人借款八百萬元，雙方約定於八十六年十一月一日清償本金，利
    息依年利率百分之九點七五計算，並依機動利率隨時調整，按月計付，如未按期
    履行，則喪失期限利益，全部債務視為到期，除依約定利率計算遲延利息外，其
    逾期清償在六個月以內者，按上開利率百分之十，逾期超過六個月者，其超過六
    個月部分，按上開利率百分之二十計算違約金，詎允建公司自八十六年十月五日
    起即未依約繳納利息，且清償期屆至亦未清償本金，尚欠本金八百萬元，及自八
    十六年十月五日起至清償日止按年利率百分之九．四計算之利息，暨自八十六年
    十一月六日起至清償日止，其逾期在六個月以內者，按上開利率百分之十，其逾
    期超過六個月者，按上開利率百分之二十計算之違約金。（二）於八十六年五月
    二十一日向上訴人借款二千萬元，雙方約定八十六年十一月十七日清償本金，利
    息按年利率百分之九點０二五計算，並依機動利率隨時調整，按月計付，如未按
    期履行，則喪失期限利益，全部債務視為到期，除依約定利率計算遲延利息外，
    其逾期清償在六個月以內者，按上開利率百分之十，逾期超過六個月者，其超過
    六個月部分，按上開利率百分之二十計算違約金，詎允建公司自八十六年十月二
    十一日起即未依約繳納利息，且清償期屆至亦未清償本金，除以擔保品抵償五百
    五十五萬七千一百三十九元外，其餘均未受償，尚欠本金一千四百四十四萬二千
    八百六十一元，及自八十六年十月二十一日起至清償日止按年利率百分之九．一
    五計算之利息，暨自八十六年十一月二十二日起至清償日止，其逾期在六個月以
    內者，按上開利率百分之十，其逾期超過六個月者，按上開利率百分之二十計算
    之違約金。（三）於八十六年九月十日向上訴人借款三百五十萬元，雙方約定於
    八十七年九月十日清償本金，利息按年利率百分之九點一五計算，並依機動利率
    隨時調整，按月計付，如未按期履行，則喪失期限利益，全部債務視為到期，除
    依約定利率計算遲延利息外，其逾期清償在六個月以內者，按上開利率百分之十
    ，逾期超過六個月者，其超過六個月部分，按上開利率百分之二十計算違約金，
    詎允建公司自八十六年十一月十日起即未依約繳納利息，且清償期屆至亦未清償
    本金，尚欠本金三百五十萬元，及自八十六年十一月十日起至清償日止按年利率
    百分之九．一五計算之利息，暨自八十六年十二月十一日起至清償日止，其逾期
    在六個月以內者，按上開利率百分之十，其逾期超過六個月之部分，按上開利率
    百分之二十計算之違約金。（四）於八十六年九月三十日向上訴人借款六百八十
    萬元，雙方約定於八十七年九月三十日清償本金，利息按年利率百分之九點一五
    計算，並依機動利率隨時調整，按月計付，如未按期履行，則喪失期限利益，全
    部債務視為到期，除依約定利率計算遲延利息外，其逾期清償在六個月以內者，
    按上開利率百分之十，逾期超過六個月者，其超過六個月部分，按上開利率百分
    之二十計算違約金，詎允建公司自八十六年十月三十日起即未依約繳納利息，且
    清償期屆至亦未清償本金，尚欠本金六百八十萬元，及自八十六年十月三十日起
    至清償日止按年利率百分之九．一五計算之利息，暨自民國八十六年十一月三十
    日起至清償日止，其逾期在六個月以內者，按上開利率百分之十，其逾期超過六
    個月者，按上開利率百分之二十計算之違約金。綜上，允建公司積欠上訴人上開
    本金及其利息、違約金未清償，屢向允建公司及被上訴人催討，均置之不理，爰
    本於連帶保證之法律關係訴請被上訴人，與原審同案被告允建公司、高輝煌、高
    淑女、高照程、高蔡秀英、高陳秀丹連帶給付三千二百七十四萬二千八百六十一
    元及其利息、違約金。（上訴人於原審係訴請被上訴人及原審共同被告允建公司
    、高輝煌、高淑女、高照程、高蔡秀英、高陳秀丹應連帶給付上訴人三千二百七
    十四萬二千八百六十一元及其利息、違約金。原審共同被告林時明、高銘鴻、高
    志雄應就上開金額中之二千五百九十四萬二千八百六十一元及其利息、違約金負
    連帶清償責任。原審判決允建公司、高輝煌、高淑女、高照程、高蔡秀英、高陳
    秀丹應連帶給付上訴人三千二百七十四萬二千八百六十一元，及其利息、違約金
    。林時明、高銘鴻、高志雄應就前項金額中之二千五百九十四萬二千八百六十一
    元，及其利息、違約金部分，負連帶清償責任。被上訴人應就前開金額中之六百
    八十萬元，及其利息、違約金負連帶清償責任。並駁回上訴人其餘請求。茲僅上
    訴人就其敗訴部分提起上訴，被上訴人及允建公司、高輝煌、高淑女、高照程、
    高蔡秀英、高陳秀丹、林時明、高銘鴻、高志雄均未上訴或聲明不服）上訴聲明
    ：求為判決：（一）原判決不利於上訴人之部份廢棄。（二）上開廢棄部分，被
    上訴人應再連帶給付如主文第二項所示之金額及其利息暨違約金。（原違約金部
    分係請求其中八百萬元部分，自八十六年十一月二日起至清償日止，其逾期在六
    個月以內者，按上開利率百分之十，其逾期超過六個月者，按上開利率百分之二
    十計算之違約金；其中一千四百四十四萬二千八百六十一元部分，自八十六年十
    一月十八日起至清償日止，其逾期在六個月以內者，按上開利率百分之十，其逾
    期超過六個月者，按上開利率百分之二十計算之違約金；其餘三百五十萬元部分
    ，自八十六年十二月十日起至清償日止，其逾期在六個月以內者，按上開利率百
    分之十，其逾期超過六個月者，按上開利率百分之二十計算之違約金。茲減縮如
    主文第二項所示之違約金）。（三）訴訟費用由被上訴人連帶負擔。
三、被上訴人壬○○、戊○○、己○、辛○○、乙○○、丁○○○、庚○○於原審及
    本院，暨被上訴人甲○○於原審及本院前審則以：其等投資允建公司，並擔任允
    建公司之董事，本欲對改組前允建公司對上訴人之債務採取逐筆連帶保証，亦即
    在原先各筆借款到期後，於新借款時，由被上訴人逐筆蓋章負連帶清償責任，嗣
    被上訴人僅就允建公司系爭之六百八十萬元債務同意負連帶保證責任，故於系爭
    保證書上簽名蓋章，簽名蓋章時，系爭保證書尚無「捌仟萬元」之記載，其等未
    曾同意就允建公司對上訴人之債務於八千萬元範圍內負連帶保證人責任。又上訴
    人擅自將「捌仟萬元」旁所加註之「高陳秀丹填」等字樣塗銷，然未有合理解釋
    ，顯有湮滅證據之意圖。再者，上訴人並未就本件保證契約善盡告知義務，告知
    被上訴人有關允建公司向上訴人借貸之狀況，而僅由上訴人之職員郭淑英以隨手
    取出之登機證向被上訴人己○個人說明而已，其餘被上訴人並不知情等語置辯。
    上訴聲明：求為判決：上訴駁回。
四、查，上訴人主張原審共同被告允建公司分別於八十六年五月五日、同年月二十一
    日、同年九月十日向上訴人借款八百萬元、二千萬元、三百五十萬元。詎允建公
    司於上開借款屆期後並未依約清償，經核算結果，除二千萬元之一筆借款因有擔
    保物已供受償五百五十五萬七千一百三十九元外，尚有主文第二項所示之本金二
    千五百九十四萬二千八百六十一元及其利息暨違約金未為清償，屢向允建公司及
    被上訴人催討，均無結果等情，業據上訴人提出借據三紙為證，且為被上訴人所
    不爭執，自堪認上訴人之上開主張為真實。
五、次查，上訴人主張被上訴人簽立系爭保證書同意就允建公司對上訴人所負債務（
    含過去所借尚未清償及現在及將來所負之一切債務），在八千萬元之範圍內，負
    連帶清償責任，並提出系爭保證書乙份為證，且被上訴人就系爭保證書上之簽章
    之真正均不爭執，惟以前揭情詞置辯，茲分述如下：
（一）依被上訴人所簽立之系爭保證書最前面記載「連帶保證人（即被上訴人等八人
      及高輝煌、高淑女、高照程、高蔡秀英、高陳秀丹）今向彰化商業銀行股份有
      限公司保證允建營造股份有限公司（以下簡稱主債務人）對貴行所負之『一切
      債務』以本金新台幣捌仟萬元整為限額暨其利息、遲延利息、違約金、損害賠
      償金及其他從屬於主債務之負擔，願與主債務人負連帶清償責任，．．．」，
      又所謂『一切債務』，依系爭保證書一般條款第一條之記載：「本保證書所稱
      『一切債務』，係指債務人於現在（含過去所負，現在尚未清償）及將來對貴
      行所負之借款、票據、墊款、透支、保證、損害賠償及其他債務。」等情，有
      系爭保證書影本乙份在卷可參，顯見被上訴人所保證者非僅單筆債務，而係多
      筆債務，非如被上訴人所稱其等僅係就允建公司單筆系爭六百八十萬元債務負
      連帶保證責任，否則被上訴人於簽章時，何不要求上訴人於系爭保證書之保證
      金額空白處直接填寫六百八十萬元？是被上訴人主張其等投資允建公司，並擔
      任允建公司之董事，本欲對改組前允建公司對上訴人之債務採取『逐筆』連帶
      保證，亦即在原先各筆借款到期後，於新借款時，由被上訴人逐筆蓋章負連帶
      清償責任，嗣被上訴人僅就允建公司系爭之六百八十萬元債務同意負連帶保證
      責任云云，不足採信。
（二）證人高陳秀丹於本院證稱系爭保證書上「捌仟萬元」係其所寫，「高陳秀丹填
      」則非其所為等語，是縱然「高陳秀丹填」等字非證人高陳秀丹所書寫而係上
      訴人所為，嗣上訴人將之刪除，亦不影響系爭保證書上「捌仟萬元」係高陳秀
      丹所寫之事實，故被上訴人主張上訴人擅自將系爭保證契約書上「捌仟萬元」
      旁之「高陳秀丹填」等字樣塗銷，未有合理之解釋，顯有湮滅證據之意圖云云
      ，無足取。
（三）系爭保證書上「捌仟萬元」係高陳秀丹所寫，且經本院當庭播放上訴人所提出
      其職員郭淑英與證人高陳秀丹及高輝煌間之對話錄音帶結果，證人高陳秀丹及
      高輝煌均承認上開錄音帶確係其等與郭淑英間之對話，於此錄音帶對話中，證
      人高陳秀丹及高輝煌均陳稱：被上訴人等人第一次對保不成，嗣同意於八十六
      年九月二十八日星期日為第二次對保，於對保時，被上訴人等人看系爭保證書
      看了很久，看了很詳細，且問郭淑英問得很清楚後，才一一於系爭保證書上簽
      章等情，有該錄音帶及錄音帶譯文在卷可參（見本院上字卷第一三一、一三二
      及一三三頁），準此，足認被上訴人於簽立系爭保證書時，曾仔細閱覽系爭保
      證書內容，且詳細詢問上訴人之職員郭淑英，經過慎重考慮後始於系爭保證書
      上簽章，其等既係如此慎重，焉會忽略系爭保證書上最重要之點即保證金額，
      而於空白保證書上簽章？故被上訴人主張其等於簽立系爭保證書時，系爭保證
      書上並未記載「捌仟萬元」云云，顯與常情有違，不足採信。此外，被上訴人
      未能舉證證明其等於系爭保證書上簽章時，系爭保證書上並未記載「捌仟萬元
      」，是上訴人主張被上訴人簽立系爭保證書係同意就允建公司對上訴人所負債
      務於八千萬元範圍內負連帶清償責任等情，自堪採信。
（四）按銀行與連帶保證人間所訂立之保證契約，乃保證人擔保借款人對銀行債務之
      清償責任，銀行對保證人並不負任何對價，保證人亦無從因保證契約自銀行獲
      取報償，其性質為單務無償契約，非屬消費之法律關係，保證人亦非消費者，
      當無消費者保護法之適用。是縱然如被上訴人所主張上訴人並未就本件保證契
      約善盡告知義務，告知被上訴人有關允建公司向上訴人借貸之狀況，而僅由上
      訴人之職員郭淑英以隨手取出之登機證向被上訴人己○個人說明云云屬實，依
      前開說明，亦不足以影響系爭保證契約之有效成立。
六、綜上所述，上訴人主張被上訴人簽立系爭保證書，同意就允建公司對上訴人所負
    債務，在八千萬元之範圍內負連帶清償責任等情為可採，被上訴人抗辯稱其等僅
    同意就六百八十萬元部分負連帶清償責任云云，為無可取。從而，上訴人本於連
    帶保證之法律關係，請求被上訴人連帶給付如主文第二項所示之本金二千五百九
    十四萬二千八百六十一元及其利息暨違約金，為有理由，應予准許。原審為上訴
    人敗訴之判決，尚有未洽。上訴意旨指摘原審此部分之判決不當，求予廢棄改判
    ，為有理由。爰由本院予以廢棄改判如主文第二項所示。
七、本件事證已臻明確，兩造其餘攻擊防禦方法於本件判決結果不生影響，故不再一
    一論述，併此明。
八、據上論結，本件上訴為有理由，依民事訴訟法第四百五十條、第八十五條第二項
    、第四百六十三條、第三百八十五條第一項前段，判決如主文。
中      華      民      國    九十二    年      四      月  二十三      日
                                      臺灣高等法院高雄分院民事第三庭
~B1審判長法官  張國彬
~B2      法官  徐文祥
~B3      法官  鄭月霞
右為正本係照原本作成。
如對本判決上訴，須於判決送達後二十日內向本院提出上訴狀，其未表明上訴理由者
，應於上訴後二十日內向本院提出上訴理由書（均須按他造當事人之人數附繕本）。
上訴時應提出委任律師或具有律師資格之人之委任狀，並依附註條文規定辦理。
~B法院書記官  魏文常
中      華      民      國    九十二    年      四      月  二十三      日
附註：
民事訴訟法第四百六十六條之一：對於第二審判決上訴，上訴人應委任律師為訴訟代
理人，但上訴人或其法定代理人具有律師資格者，不在此限。
上訴人之配偶、三親等內之血親、二親等內之姻親，或上訴人為法人、中央或地方機
關時，其所屬專任人員具有律師資格並經法院認適當者，亦得為第三審訴訟代理人。
第一項但書及第二項情形，應於提起上訴或委任時釋明之。


司法院資訊處製作；財團法人民間司法改革基金會備份。
